臺灣桃園地方法院刑事判決　　　　　　　　　　　　八十九年度訴字第一六一一號
　　公　訴　人　臺灣桃園地方法院檢察署檢察官
　　被　　　告　丁○○
　　選任辯護人　陳祖德律師
　　　　　　　　許啟龍律師
　　　　　　　　劉士昇律師
　　被　　　告　癸○○
　　指定辯護人　本院公設辯護人　壬○○
　　被　　　告　子○○
　　指定辯護人　本院公設辯護人　辛○○
　　被　　　告　己○○原名郭.
　　選任辯護人　邱鎮北律師
右列被告等因違反貪污治罪條例等案件，經檢察官提起公訴（八十九年度偵字第一四
一八０號），本院判決如左：
    主  文
丁○○共同連續依據法令從事公務之人員，對於非主管或監督之事務，明知違背法令
，利用職權機會圖自己及其他私人不法利益，因而獲得利益，處有期徒刑柒年。褫奪
公權柒年。所得財物新台幣貳拾壹萬零壹佰肆拾元，應予追繳沒收，如全部或一部無
法追繳時，以其財產抵償之。
癸○○共同連續依據法令從事公務之人員，對於非主管或監督之事務，明知違背法令
，利用職權機會圖自己及其他私人不法利益，因而獲得利益，處有期徒刑伍年陸月。
褫奪公權伍年。所得財物新台幣貳拾萬元，應予追繳沒收，如全部或一部無法追繳時
，以其財產抵償之。
子○○共同連續依據法令從事公務之人員，對於非主管或監督之事務，明知違背法令
，利用職權機會圖自己及其他私人不法利益，因而獲得利益，累犯，免刑。所得財物
新台幣壹萬零壹佰肆拾元，應予追繳沒收，如全部或一部無法追繳時，以其財產抵償
之。
己○○無罪。
    事  實
一、丁○○任職台灣台北監獄（下稱台北監獄）教誨師（業經法務部於民國九十年四
    月十三日處分免職），負責監獄受刑人教化等工作，為依據法令從事公務之人員
    。丁○○為滿足其享有特權之感覺，並基於圖得私人不法利益之概括犯意，自八
    十七年下半年起，利用其教誨師身分之便，以牛皮公文紙袋挾帶香煙、檳榔等違
    禁物品進入台北監獄內，分別與原在該監獄合作社擔任送貨員之受刑人子○○（
    曾因犯竊盜罪，判處有期徒刑一年確定，於八十三年一月二十七日執行徒刑完畢
    ，又於其後因另案判刑確定，於八十六年十二月二十六日入監服刑，業於八十九
    年六月九日假釋出獄）及在該監獄理髮部工作之受刑人癸○○，基於犯意聯絡，
    由子○○或癸○○透過該監獄送貨組不詳姓名之受刑人，將監獄內禁止食用之違
    禁品檳榔，以及限量吸用之香煙，分別以每包檳榔新台幣（以下同）一千元，及
    每條（十包）長壽牌香煙一千元、每條（十包）七星牌香煙二千元之代價，販售
    與監獄內其他有需要之不特定受刑人（惟檳榔並未銷售成功），再由子○○將販
    售違禁品之不法所得悉數交給丁○○，癸○○則係扣除自己所得後，餘所得交給
    丁○○。子○○、癸○○因係受刑人，二人礙於丁○○教誨師的身分，且又能獲
    取小利，自配合聽從辦理。另丁○○為回饋子○○、癸○○二人，會免費提供子
    ○○、癸○○二人香煙食用，或以低於販售給監獄其他受刑人之價格，將香煙等
    違禁品賣與癸○○，由癸○○轉售與其他受刑人，以賺取中間差價牟利，而癸○○為將販售違禁品之不法所得合法化，乃要求買受之受刑人，交待家屬直接將交
    易款項存入癸○○及其子受刑人劉俊坤（劉俊坤於本案發生前亦與癸○○同在台
    北監獄服刑），在監獄內「金錢保管分戶卡」帳戶內，或直接收受受刑人給付之
    現金。因為監獄禁止受刑人持有現金，必須存在受刑人所開立之「金錢保管分戶
    卡」帳戶內，癸○○除持有前述不法所得之現金外，並在監獄內為其他受刑人洗
    衣、打雜賺取其他現金，癸○○遂利用任職於台北監獄管理員之己○○（原名郭
    宗藝）之同情心，向己○○稱該等現金係其辛苦幫其他受刑人打雜之所得，且因
    為無人探監，沒有金錢可以花用，而請託不知該等金錢含有前述不法利益之己○○代為攜出，並存入癸○○及其子劉俊坤之監獄內金錢保管分戶卡帳戶內，己○○因誤信癸○○之言，心生同情，在癸○○多次拜託及央求下，自八十六年九月
    四日起，至八十九年三月三日止，以癸○○所提供之蔡同村、蔡坤同、蔡同榮、
    蔡同仁、李同榮等偽造姓名，前後共計八次，替癸○○代寄現金共計四萬五千元
    。經最有利於丁○○、癸○○及子○○之估計，癸○○前後販售香煙之不法所得
    十萬元，丁○○自癸○○及子○○處共得十一萬零一百四十元（癸○○交付十萬
    元、子○○交付之利益為一萬零一百四十元）。嗣於八十九年五月十一日上午十
    一時三十分許，經當時任職台北監獄教誨師兼戒護科助理督察之甲○○、科員游
    興裕、管理員溫吉椿、乙○○等人，對該監獄理髮部實施突襲檢查，在理髮部癸○○之內務櫃內，查獲七星牌香煙十包、檳榔二包、打火機五個等違禁物品後，
    始知悉上情。
二、案經法務部調查局桃園縣調查站報請臺灣桃園地方法院檢察署檢察官偵查起訴。
    理  由
壹、丁○○、癸○○有罪科刑，及子○○有罪免刑部分
一、按被告之自白，不得作為有罪判決之唯一證據，仍應調查其他必要之證據，以察
    其是否與事實相符，刑事訴訟法第一百五十六條第二項就此定有明文。其立法目
    的乃欲以補強證據擔保自白之真實性，亦即以補強證據之存在，藉以限制向有「
    證據之王」稱號的自白在證據上之價值，質言之，本條項乃對於自由心證原則之
    限制，關於自白之證明力，採取證據法定原則，使自白僅具有一半之證明力，尚
    須另有其他補強證據以補足自白之證明力。而所謂補強證據，最高法院七十四年
    台覆字第一０號曾經加以闡釋：「指除該自白本身以外，其他足資以證明自白之
    犯罪事實確具有相當程度真實性之證據而言。雖其所補強者，非以事實之全部為
    必要，但亦須因補強證據與自白之相互利用，而足以使犯罪事實獲得確信者，始
    足當之」。又本條項所稱「被告」，應包括「共犯」或「共同被告」在內，亦即
    共犯或共同被告所為不利於己之供述，固得採為其他共同被告犯罪之證據，但此
    項不利之陳述，須無瑕疵可指，且就其他方面調查又與事實相符者，始得採為犯
    罪事實之認定。縱可認其陳述無瑕疵，亦應調查其他足資以證明所供述之犯罪事
    實確具有相當程度真實性之補強證據，以察其是否與事實相符。若不為調查，而
    專憑此項供述即為其他共犯或共同被告犯罪事實之認定，顯與刑事訴訟法第一百
    五十六條第二項之規定有違，最高法院早於三十一年上字第二四二三號及四十六
    年台上字第四一九號判例即揭示此意旨。至於本條所謂「共同被告」之範圍，本
    院以為，就形式上、程序上的觀察，解釋上不限於實體法上之共同正犯，尚應包
    括基於訴訟經濟及效益的考量，而於同一訴訟程序成為共同被告之非共犯者，亦
    即包括於法院審理程序中，依據刑事訴訟法第七條所定相牽連案件之情形使成為
    共同被告者，以及於偵查程序中，因為犯罪事實具有相互關聯，或利害衝突關係
    在內，而為偵查機關列為共同被告（或犯罪嫌疑人）者；另就實質上觀察共同被
    告之概念，應以犯罪事實的關連性作為認定的基礎，以刑事追訴機關開始追訴被
    告為準，不論係同時起訴或隨後始合併或追加起訴，亦不論是否進行至同一審理
    階段，即便有被告在偵查程序，另有被告在審判程序，或是否已有被告進入上訴
    程序，祇要被告間就犯罪事實有所關聯，概均屬此處之共同被告範圍。簡言之，
    對於共同被告之概念，應兼從形式及實質之觀點認定，祇要有一於此者，即足當
    之。九十二年九月一日生效施行之現行刑事訴訟法第一百五十六條第二項，業經
    修正為：「被告及【共犯】之自白，不得作為有罪判決之唯一證據，仍應調查其
    他必要之證據，以察其是否與事實相符」。是立法者業已認同本院及最高法院對
    於現行條文所為如上之詮釋，而以立法明文之方式，至少將本條範圍擴及於「共
    犯」（既曰「共犯」，解釋上即不限於「共同被告之共犯」，而應包括「非共同
    被告之共犯在內，惟本條意旨是否有意排除「非共犯之共同被告」則尚有疑），
    以表示立法者支持司法權之立場。再按法院認為適當時，得依職權或當事人或辯
    護人之聲請，以裁定將共同被告之調查證據或辯論程序分離或合併；法院就被告
    本人之案件調查共同被告時，該共同被告準用有關人證之規定。刑事訴訟法第二
    百八十七條之一第二項、第二百八十七條之二分別定有明文。查本案被告丁○○
    、癸○○及子○○三人，實體法上係經檢察官指為共犯之人，程序法上亦經檢察
    官共同列為被告，一併起訴，其等屬共同被告之地位均無疑。是認事採證上，即
    令程序上以分離審判程序，將共同被告準用證人身分結證訊問，惟如係共犯之共
    同被告，其自白中對於他被告不利之陳述，仍應受刑事訴訟法第一百五十六條第
    二項之限制，換言之，共犯之共同被告所為自白，且不利於他被告本人之陳述，
    即令以證言之形式型諸於審判庭，仍不得以此「單一證言」為認定他被告犯罪之
    證據，始符前述刑事訴訟法第一百五十六條第二項，限制被告及共犯自白證明力
    之意旨，而仍除該共同被告之自白外，尚應有足為補強證據之其他證據始得論罪
    科刑，方符正當法律程序之要求，及刑事訴訟法於此特設之證據法則，合先敘明
    。
二、訊據被告丁○○固不否認因至台北監獄附設福利社及理髮部理髮，而結識被告癸○○、子○○，惟矢口否認有為前述犯罪事實，辯稱（略以）：子○○為求自己
    能夠假釋，不惜誣陷其有為前述犯行云云。訊據被告癸○○亦矢口否認有為前述
    犯行，辯稱（略以）：確有販售香煙予其他受刑人，惟係所販售之香煙，包括經
    查扣之香煙，均係自己平時以已力購買後，節省下來的香煙，至查扣之檳榔係被
    告丁○○予其要轉交給被告子○○之物云云。訊據被告子○○則坦承前述犯行，
    惟辯稱（略以）：因丁○○係教誨師，不敢不配合丁○○之要求，且並未從中獲
    取報酬。但有接受丁○○招待抽煙等語。查被告子○○於審理中自白前述協助丁○○販售香煙及違禁品檳榔之物予受刑人，並轉交販售所得予丁○○之事實，除
    第一次接受檢察官訊問時曾一度否認外，嗣經檢察官隔離訊問後，即坦承其與丁○○、癸○○共同之犯行，其後偵查程序各次訊問，均坦承前述犯行，核與審理
    中自白之事實大致相符。雖子○○對於丁○○挾帶香煙、檳榔入監之次數，及轉
    交其出售之詳細時間及次數，以及其轉交現金予丁○○之次數及數額，數次陳述
    內容均有不符。惟須先釐清者，丁○○攜帶香煙、檳榔等物入監之次數，以及交
    付子○○出售之次數，本即不可能相符，蓋依據子○○之陳述，其與癸○○將丁○○所交付之香煙，係各自以自己之方式出售，所以交付與子○○之次數，自少
    於丁○○所攜帶之次數，方屬合理。是子○○於偵查中陳稱丁○○最多一天兩次
    ，後來一星期三、四次攜帶香煙等物入監，與於本院審判程序中陳述，其出售香
    煙後轉交現金予丁○○僅幾次，其他另有幾次係透過癸○○轉交，次數差距甚大
    ，係因為丁○○多係交予癸○○出售之故，至於黎為煜對於自己出售香煙、檳榔
    之次數及轉交予丁○○之數額，亦屢有不符，甚至偵查中有稱至多每週三、四次
    ，每次四、五千元（參見偵查卷第六十五頁），及審理中有稱僅出售檳榔二次（
    且未成功），香煙三、五次，惟亦稱因為時間太久，記不得了，偵查中有陳述等
    語（參見本院九十二年三月十三日訊問筆錄），其間差距不可謂不大，惟此係因
    為時間久遠，人之記憶本即不可能清晰無誤之必然結果，惟子○○於本院審理中
    每次陳述出售金額及次數時，大致均不脫香煙僅二至六次，檳榔一次或二次等陳
    述（參見各次訊問筆錄），換言之，審理中所陳述之次數及金額，差距不大，且
    基於有疑唯利被告原則，相較於偵查中之陳述，應以審理中之陳述可採。此外，
    另有證人即同係於福利社服務之受刑人蘇煥青、庚○○之偵查中陳述，均指稱在
    理髮部見過香煙及檳榔，而癸○○稱該等香煙檳榔，係丁○○所攜帶入內者等語
    （參見偵查卷第二００頁、第二二七頁），核與調查站之筆錄大致相符，雖庚○○經本院於九十二年十二月五日之準備程序傳喚到庭，因預料其於審判期日不能
    到庭，經當事人同意下，而於該日交互詰問及訊問時證稱（略以）：於調查站所
    言均屬實，惟係聽其他受刑人所言，並未自己親眼看見等語。致其偵查中所言有
    屬傳聞證據而無證據能力之疑義，惟其所言其他受刑人中包括「阿青」（即蘇煥
    青），自得證明蘇煥青偵查中於檢察官前所言屬實，又查無顯有不可信之情，依
    法蘇煥青所言自有證據能力，足以補強被告子○○自白之真實性。另有八十九年
    五月十一日於癸○○內務櫃所查獲之七星牌香煙十包、檳榔二包及打火機五個等
    物品，雖此等物品並未扣案，惟為被告等所不否認，自亦足補強被告子○○自白
    之真實性。綜上所述，被告子○○之自白具真實性，自可採信。至其自白中所涉
    及不利於共同被告及共犯丁○○、癸○○之陳述部分，經本院於審理期日依據刑
    事訴訟法第二百八十七條之一及第二百八十七條之二之規定，諭知暫時分離審判
    程序，準用訊問證人之規定，以證人之地位訊問子○○，子○○仍結證稱，所言
    不利於丁○○、癸○○之陳述確屬實。基於前述說明及相同理由，其不利於共同
    被告丁○○、癸○○之證言，因仍具有如前相同之其他補強證據，是其證言可採
    。
三、次按認定犯罪事實所憑之證據，並不以直接證據為限，即綜合各種間接證據，本
    於推理作用為認定犯罪事實之基礎，如無違背一般經驗法則，尚非法所不許；又
    間接事實之本身雖非證據，然因其具有判斷直接事實存在之作用，故經由間接事
    實所形成之間接證據，即具有證據能力，但如何由間接事實推論直接事實之存在
    ，仍應為必要之說明，始足斷定其所為推論是否合理。須強調者，無論直接或間
    接證據，其為訴訟上之證明，須於通常一般之人均不致有所懷疑而得確信其為真
    實之程度者，始得據為有罪之認定，最高法院七十六年台上字第四九八六號判例
    同此意旨，此方符刑事訴訟法第一百五十四條及第一百五十五條第二項所揭示的
    嚴格證明程序。另按違反貪污治罪條例之被告，通常即是利用其職務上之機會，
    或甚至是制度所產生之弊病為人為所利用，亦即此類犯罪者多為所謂「智慧型犯
    罪」，是其本質上即常有欠缺直接證據之情形，則運用間接證據或情況證據，以
    為合理推論之場合即增加且重要。查本案被告丁○○、癸○○犯罪之證明，除有
    前述共犯之共同被告，及分離審判程序後之證人子○○之指證，及足以判斷子○○之自白及證言為真之（補強）證據外，尚有其他間接證據，足以推翻被告丁○○、癸○○所辯，並進而可以合理推斷被告等確有公訴人所訴之犯行：
（一）被告丁○○之辯護人為被告辯稱（略以）：監所早已開放煙禁，被告自無販售
      香煙以圖利之動機及環境等語。本院查法務部雖於八十二年八月十六日發布「
      受刑人吸菸管理及戒煙獎勵辦法」而於監獄開放煙禁，惟仍頒布有「監所收容
      人吸菸管理注意事項」之職權命令，其中第十一點明文規定，收容人吸用之菸
      ，以每二天限購一包為限。第二點、第五點、第九點及第十二點，對於受刑人
      、收容人每日吸菸之種類、場所、地點及保管等，均有限制規定，此有台北監
      獄所函覆本院之前述注意事項一件在卷可查。另訊據證人，即台北監獄戒護科
      教誨師兼助理督察甲○○、管理員溫吉椿均或分別結證稱（略以）：案發當時
      至作證時，台北監獄即規定兩天只准買一包煙，以一個星期為單位，第一個星
      期如果買三包，下一個星期就只能買四包，反之亦然，總之二個星期只能買七
      包煙，這個規定到現在仍然如此。沒有開封的煙盒只能放在煙櫃裡，受刑人身
      上不可以藏有完封而未打開的香煙。當時有規定抽煙必須去煙櫃拿，他們身上
      不可以藏著沒有抽的香煙，拿到香煙就必須要抽完，所以身上照規定是不應該
      有煙盒子裡面藏有香煙，更不用說可以持有從未開封的香煙包，照規定一天只
      能抽十根煙，一包煙有二十根煙，所以是用這樣換算成兩個星期只能買七包煙
      。如果查到受刑人身上有香煙，按規定都要沒收，還要送違規。依規定，受刑
      人不可以把自己的香煙賣給別的受刑人等語（參見本院九十二年四月四日訊問
      筆錄）。證人溫吉椿另證稱（略以）：這樣的規定根本不能滿足煙癮大的受刑
      人，而可能會有私下買賣之情形，雖然查禁，但防不勝防等語。本院以為，足
      見不僅案發當時，即便係現在的監所環境，仍有「私煙」存在或甚至買賣之可
      能，堪以認定，辯護人所辯尚不足採。附帶一提者，監所主管機關應考慮究竟
      有無限制之必要，否則「有管制就有漏洞」。另證人溫吉椿結證稱：按規定香
      煙不可以放在內務櫃，必須放在煙櫃裡，但在癸○○的內布櫃而非煙櫃搜到十
      包香煙，且均為未開封之香煙，監獄對於在合作社的受刑人管理上比較寬等語
      。足證癸○○囤積有香煙，試圖出售，堪以認定，該等香煙係由丁○○所提供
      ，自屬合理的推論。
（二）再查被告丁○○與子○○並無深入之交情，且一為教誨師，一為受刑人之身份
      ，惟丁○○確於八十九年七月二日，即子○○假釋出獄後，以其（○二）00
      000000號之市內電話，連絡被告子○○所有之（○三）0000000
      號市內電話，有中華電信股份有限公司通聯紀錄一件在卷足憑，且裝喜發所不
      爭執在卷。足以輔證被告子○○所言，丁○○於其出獄後，還找其要求不要為
      對之不利之陳述等語。至被告丁○○所辯，係找子○○商談是否加入直銷云云
      ，既為子○○所否認，且顯不符常情，尚無可採。
（三）經本案被告等四人同意下，本院另將被告等四人，送請合格鑑定機關法務部調
      查局接受所謂「測謊」之鑑定。經該局以控制問題法及混合問題法之鑑定方法
      ，鑑定結果認為（略以）：丁○○對於未叫癸○○、子○○等受刑人為之轉賣
      香煙、檳榔等物之陳述，經測試均呈情緒波動反應，研判有說謊；癸○○對於
      未替丁○○轉賣香煙、檳榔等物予受刑人之陳述，經測試均呈情緒波動反應，
      研判有說謊；子○○對於其及癸○○均有替丁○○轉賣香煙，及轉賣所得是以
      現金交付丁○○之陳述，經測試均無情緒波動反應，研判未說謊。有該局九十
      年十月二日（九十）陸（三）字第九００五四四八六號測謊報告書（稿）一件
      在卷可證。按最高法院九十二年台上字第三八二二號判決，對於所謂測謊鑑定
      之證據能力及證明力有如下詳細之闡釋，足為本案引為依據：「按測謊鑑定，
  係依一般人若下意識刻意隱瞞事實真相時，會產生微妙之心理變化，例如：憂
      慮、緊張、恐懼、不安等現象，而因身體內部之心理變化，身體外部之生理狀
      況亦隨之變化，例如：呼吸急促、血液循環加速、心跳加快、聲音降低、大量
      流汗等異常現象，惟表現在外之生理變化，往往不易由肉眼觀察，乃由測謊員
      對受測者提問與待證事實相關之問題，藉由科學儀器（測謊機）紀錄受測者對
      各個質問所產生細微之生理變化，加以分析受測者是否下意識刻意隱瞞事實真
      相，並判定其供述是否真實；測謊機本身並不能直接對受測者之供述產生正確
      與否之訊號，而係測謊員依其專業之學識及經驗，就測謊紀錄，予以客觀之分
      析解讀，至於測謊鑑定究竟有無證據能力，刑事訴訟法並無明文規定，惟實務
      上，送鑑單位依刑事訴訟法第二０八條第一項規定，囑託法務部調查局或內政
      部警政署刑事警察局為測謊檢查，受囑託機關就檢查結果，以該機關名義函覆
      原囑託之送鑑單位，該測謊檢查結果之書面報告，即係受囑託機關之鑑定報告
      ，該機關之鑑定報告，形式上若符合測謊基本程式要件，包括：（１）經受測
      人同意配合，並已告知得拒絕受測，以減輕受測者不必要之壓力；（２）測謊
      員須經良好之專業訓練與相當之經驗；（３）測謊儀器品質良好且運作正常；
      （４）受測人身心及意識狀態正常；（５）測謊環境良好，無不當之外力干擾
      等要件，即賦予證據能力，非謂機關之鑑定報告書當然有證據能力；具上述形
      式之證據能力者，始予以實質之價值判斷，必符合待證事實需求者，始有證明
      力；刑事訴訟法就證據之證明力，採自由心證主義，由法院本於確信自由判斷
      ，惟法院之自由判斷，亦非漫無限制，仍不得違背經驗法則及論理法則；測謊
      檢查之受測者可能因人格特性或對於測謊質問之問題無法真正瞭解，致出現不
      應有之情緒波動反應，此時若過於相信測謊結果，反而有害於正當之事實認定
      ，又測謊檢查之時間過遲，攸關受測者情緒得否平復，與鑑定之精確性非無影
      響，此時間因素，事實審法院於取捨時不得不予考量；惟一般而言，受測者否
      認犯罪之供述呈現不實之情緒波動反應，不得採為有罪判決之唯一證據，若受
      測者否認犯罪之供述並無不實之情緒波動反應，又無其他積極證據證明其被訴
      之犯罪事實，自得採為有利於受測者之認定」。本院查本案測謊鑑定並未經被
      告等拒絕，此為被告等所不爭執，又法務部調查局實施測謊鑑定之鑑定人均有
      蓋章負責，為合格之鑑定人，被告等當時又無身心狀況不佳之情事，且無證據
      證明有外力干擾受測當日之情。是本件鑑定報告符合前述最高法院所設定之前
      提要件，應具證據能力，當無疑問，而對其證明力之判斷，本院因採信前述被
      告子○○之自白及其結證之證言，是本院認為被告丁○○、癸○○否認未為本
      案犯行之陳述，應有說謊之情，而與事實不符，其等辯解自難採信。
（四）訊據被告癸○○雖否認為丁○○販售香煙及檳榔，惟坦承其以自己平日所存下
      之香煙出售，而由受刑人之家屬、親友於接見時匯入其及其子，同為受刑人之
      或者直接自受刑人處獲得現金，而請不知情之台北監獄管理員己○○攜出再匯
      入前述其及其子帳戶，總計獲利十餘萬元等情，核與偵查中於調查站所言相符
      。並有癸○○及劉俊坤之台北監獄「金錢保管分戶卡」帳戶明細表數件在偵查
      卷足證。另訊據證人即當時於台北監獄服刑之受刑人丙○○亦結證稱（略以）
      ：癸○○當時在舍房內偶爾會拿出整包未開封的香煙，他說他有辦法取得這樣
      的香煙，一開始覺得好奇等語。核與證人偵查中之調查筆錄內容亦符，且癸○○不爭執在卷。是癸○○確有整包未開封香煙，且販售香煙獲利之行為，堪信
      為真。核其前述明細表，癸○○於八十八年十二月間之前，均無購買香煙之紀
      錄，其自無可能自己購買香煙，即便如其所辯，當時福利社容許受刑人以「購
      物」名義，代替「購買香煙」來做帳，以兩星期僅能購買七包煙之限制，即令
      自癸○○八十六年五月開始於台北監獄服刑起算，至八十九年五月十一日被查
      獲止，約三年間，其販售之香煙總數，亦僅能獲取現金三萬餘元，自無可能獲
      利超過三倍，達到十萬元之利益。參以癸○○亦陳稱，查扣之兩包檳榔係丁○○要交給子○○之物，子○○確實有告知其可以找丁○○拿煙賣，成本比較便
      宜，但其刑期太長，不敢冒險等語。足證癸○○所販售之香煙，顯有非自己儲
      存之數量，而取自他人之處之情，並且其所販售者並非僅有香煙，而係另有其
      物，堪為合理推論，又其所販售之香煙係丁○○所提供，並且丁○○另提供香
      煙以外之檳榔供其販售獲利，亦為合理推論。
四、綜上所述，本案經前述直接證據及間接證據證明，被告丁○○、癸○○所辯，顯
    不可採，本案事證明確，被告等應予論罪科刑。至被告丁○○、癸○○分別從中
    獲得之利益，以癸○○所自承依據寄入其及其子劉俊坤「金錢保管分戶卡」帳戶
    內之金額計算，獲利金額（扣除成本後之純利）十餘萬元之數額為準，因其中若
    干數額確係癸○○為其他受刑人洗衣、洗碗打雜所得，又不可能釐清不法獲利之
    明確數額，基於有疑唯利被告原則，本院採取最有利於被告之認定，以十萬元為
    癸○○扣除成本後因而獲得之利益。至丁○○從中獲得之利益，因為丁○○及被
    告癸○○均否認犯行，被告子○○所供述次數及交付金額又因時日久遠，造成記
    憶不清，而前後不相符。同樣基於有疑唯利被告原則，因丁○○為提供香煙等物
    之貨源者，其自癸○○處取得之獲利理當高於或至少與癸○○獲取利益相等，本
    院即認定丁○○自癸○○處之獲利亦為十萬元。至於由子○○轉交之現金利益，
    因不採子○○偵查中所陳述較高之次數及金額換算，業如前述，而以審理中所述
    為認定基礎，以子○○於九十年一月四準備期日所明確陳述之販售四次香煙，前
    三次為各三千元，及最末次為四千元，以及兩次販售檳榔皆未果之陳述；以及於
    九十年三月二十九日；五月十七日準備期日均陳述販售四、五次之相符陳述；另
    於九十二年七月九日準備期日所為，其直接轉給丁○○的現金一次兩千元，一次
    一千元，透過癸○○轉交者約五次，每次一、二千元之陳述為換算基礎（因癸○○否認轉交情事，無法證明癸○○有為子○○轉交之行為，祇得認定均為子○○
    自行交付丁○○），丁○○至少自子○○處獲取一萬三千元之款項，扣除八十七
    年、八十八年間七星牌香煙一條（十包）四百元、長壽牌香煙一條（十包）二百
    二十元之市價為成本計算（因香煙係張起發自監獄外購入，是不以監獄福利設販
    售價格為準），一條二千元之七星牌香煙，可獲淨利一千六百元；一條一千元之
    長壽牌香煙，可獲淨利七百八十元，相較以長壽牌香煙之獲利較少，而均以長壽
    牌香煙之獲利計算，一萬三千元中扣除二千八百六十元之成本（二百二十元乘以
    十三條），所獲淨利至少一萬零一百四十元。與前述十萬元之獲利合計，總計丁○○獲利十一萬零一百四十元。
五、按被告等行為後，貪污治罪條例第六條第五款業於九十年十一月七日修正，其第
    六條第一項第五款圖利罪之犯罪構成要件自原定「對於非主管或監督之事務，利
    用職權機會或身分圖私人不法之利益」，修正為「對於非主管或監督之事務，【
    明知違背法令】，利用職權機會或身分圖【自己或其他】私人不法利益，【因而
    獲得利益】」，同時刪除未遂犯處罰之規定。亦即被告行為後，貪污治罪條例第
    六條第一項第五款圖利罪之犯罪構成要件已因修正而予縮減，自原來處罰「行為
    犯」即已足，不須因而獲得利益，修正為須因而獲得利益之「結果犯」。本件即
    應先審酌被告之行為是否同時該當修法前後法律所定之犯罪構成要件，始有新舊
    法比較之必要。換言之，因刑罰法律之變更，致其規定之犯罪構成要件變更而有
    擴張或有限縮時，必其行為同時該當修正前、後法律所定之犯罪構成要件，均應
    予科處刑罰時，始生刑法第二條第一項之比較適用問題。故被告之行為，依行為
    時之法律規定，應成立犯罪，但依裁判時之法律已不加處罰者，即屬「犯罪後之
    法律已廢止其刑罰」之範疇，應依刑事訴訟法第三百零二條第四款之規定諭知免
    訴；反之，依裁判時之法律規定雖應成立犯罪，但依行為時之法律無處罰明文者
    ，即應本於刑法第一條罪刑法定主義規定予以無罪之諭知。不得先就新舊法規定
    之犯罪構成要件，予以比較適用有利於被告之法律，或逕依新法規定之犯罪構成
    要件，為審認被告是否成立犯罪之準據。查被告等所為均因而獲得利益，換言之
    ，依修正前之規定，不僅處罰行為犯，亦處罰結果犯，其修正前後均違反本條之
    罪，而處罰效果輕重相等，自應適用裁判時，即修正後之現行法條論處。核被告
    丁○○行為時，為台北監獄教誨師，係依據法令從事公務之人員，其對於非主管
    或監督之事務，明知違背法令，利用職權機會圖自己及癸○○、子○○私人不法
    利益，因而獲得利益，係犯現行貪污治罪條例第六條第一項第五款之圖利罪。癸○○、子○○為台北監獄之受刑人，依據同條例第三條規定，與依據法令從事公
    務之人員共犯本條例之罪者，亦依本條例處斷。是其等所為亦係犯現行貪污治罪
    條例第六條第一項第五款之罪。被告癸○○、子○○，分別與被告丁○○就所犯
    上述之罪，互有犯意連絡及行為分擔，均為共同正犯。被告等先後多次犯行，時
    間緊接，且以相同方式為之，所犯又係構成要件相同之罪，顯係基於概括犯意為
    之，為連續犯，應依刑法第五十六條論以一罪，並加重其刑。被告曾因犯竊盜罪
    ，判處有期徒刑一年確定，於八十三年一月二十七日執行徒刑完畢，有臺灣高等
    法院被告全國前案紀錄表一件在卷可查。是被告受有期徒刑之執行完畢，五年以
    內再犯本案有期徒刑以上之罪，為累犯，應依刑法第四十七條之規定，遞加重其
    刑。惟查被告子○○犯本條款之罪，在偵查中即自白，又因未自其中有具體所得
    （本案所得均為丁○○、癸○○分得），自無繳交其全部所得財物之問題，其自
    白又因而查獲癸○○、丁○○之其他共犯，此亦為公訴人敘明於起訴書，依本條
    例第八條第二項之規定，得減輕或免除其刑。經公訴人於起訴書請求，免除其刑
    ，本院認子○○符合本條事由，且犯後態度良好，同意公訴人之請求，予以免刑
    。爰審酌被告丁○○、癸○○犯罪之動機除圖得不法利益外，想係有因而藉此享
    有特權之快感，其等所為易致台北監獄受刑人質疑獄內管理不公，尤其丁○○所
    為，嚴重侵害公務員應清廉自持之形象，對廣義司法行為之公權力威信影響甚深
    遠，及犯後態度等一切情狀，分別量處如主文所示之刑，並依修正後之貪污治罪
    條例第十七條規定，宣告被告丁○○褫奪公權七年、癸○○褫奪公權五年。另被
    告等犯本罪所得財物利益，因丁○○與癸○○為共同正犯，丁○○另與子○○文
    共同正犯，對於共犯之獲利應一併計入所得財物範圍，依最有利於被告等之認定
    ，分別為丁○○二十一萬零一百四十元（十萬元＋十萬元＋一萬零一百四十元）
    、癸○○二十萬元（十萬元＋十萬元）、子○○一萬零一百四十元，均依貪污治
    罪條例第十條之規定應予追繳，如全部或一部無法追繳時，分別以其等財產抵償
    之。惟被告丁○○、癸○○、子○○三人共犯本罪所得，分如主文所述，其等具
    體分得利益亦如前述，是就其等財產抵償部分，如其中一被告之財產經抵償後，
    其餘被告應免除其抵償之責，以免重覆執行，附此敘明。
貳、己○○無罪部分
一、公訴意旨（略以）：緣癸○○為將販售香煙、檳榔等物之不法所得現金合法化，
    並規避受刑人不得持有現金之規定，遂請託台北監獄管理員己○○攜出，由己○○利用癸○○所提供之蔡同榮、蔡坤同、蔡同仁等人之假身分，代存入癸○○及
    其子劉俊坤之監獄內金錢保管分戶卡帳戶，己○○明知依監所相關規定，受刑人
    不得持有現金，如查獲現金應依監獄行刑法第七十一條第二項由監務委員會決議
    沒入，詎己○○因常至該監獄理髮部理髮、洗髮，進而與癸○○熟識，經不住癸○○之拜託及央求，竟仍自八十六年九月四日起，至八十九年三月三日止前後共
    約八次，替癸○○代寄現金共計約四萬五千元。因認被告己○○係違反貪污治罪
    條例第十五條明知因犯同條例第六條之罪所得之財物，故為搬運之罪嫌，且為連
    續犯，提起公訴。
二、公訴人認被告犯有前述犯罪事實，無非係以被告己○○於偵查中所不否認曾代被
    告癸○○代寄現金予癸○○及劉俊坤之「金錢保管分戶卡」帳戶內之陳述（公訴
    人於起訴書上係載，對於犯罪事實「坦承不諱」之自白，似嫌遽斷），有臺灣台
    北監獄金錢保管分戶卡，其上確有蔡同村、蔡坤同、蔡同榮、蔡同仁似、李同榮
    等人匯款之紀錄，而與己○○之陳述相符為據。訊據被告己○○固不否認代癸○○寄現金之事實，惟堅決否認有涉犯本條例第十五條之罪嫌，辯稱（略以）：本
    來經癸○○告知其身上有現金，也想報告上級處理，惟經過癸○○再三請求，純
    粹係因為同情癸○○及其子，因癸○○稱該等現金均係從事幫其他受刑人洗碗、
    洗衣等勞務，所獲的之報酬，因而代為匯款，完全不知該等金錢係癸○○與丁○○共同販售香煙、檳榔所得等語。
三、按被告未經審判證明有罪確定前，推定其為無罪。犯罪事實應依證據認定之，無
    證據不得認定犯罪事實。不能證明被告犯罪者，應諭知無罪之判決。刑事訴訟法
    第一百五十四條第一項、第二項，及同法第三百零一條第一項前段，分別定有明
    文。再按刑事訴訟上證明之資料，無論其為直接證據或間接證據，均須達於通常
    一般之人均不致有所懷疑，而得確信其為真實之程度，始得據為有罪之認定，若
    其關於被告是否犯罪之證明未能達此程度，而有合理之懷疑存在時，致使無從形
    成有罪之確信，在刑事訴訟「罪疑唯輕」、「無罪推定」原則下，依據「罪證有
    疑，利於被告」之證據法則，即不得遽為不利被告之認定，最高法院七十六年台
    上字第四九八六號判例意旨曾強調此一原則，足資參照。並按所謂「犯罪事實」
    或「犯罪行為」，應係行為符合刑罰法律所定構成要件要素者，始屬應處罰之犯
    罪事實，如未能符合構成要件之行為，自非應行處罰之犯罪事實。末按貪污治罪
    條例第十五條所規定之收受、搬運、隱匿寄藏及故買貪污所得財物罪，係以明知
    因犯同條例第四條至第六條之罪所得之財物，故為收受、搬運、隱匿等為要件，
    若行為人並無該項明知之直接故意或係出於過失者，自不符本條之構成要件，無
    從依該罪論處。此最高法院七十三年度台上字第六九一五號刑事判決亦持相同見
    解。
四、查本案係因當時台北監獄戒護科助理督察甲○○、科員游興裕、管理員溫吉椿、
    乙○○等人，於八十九年五月十一日上午，對該監獄理髮部實施突襲檢查，因於
    癸○○之內務櫃查獲七星牌香煙十包、檳榔二包、打火機五個等物品後，經甲○○及台北監獄政風室追查，並函請法務部調查局桃園縣調查站，查獲上情。業據
    證人甲○○、溫吉椿、乙○○，及當時台北監獄政風室主任戊○○結證在卷。在
    調查站未查出上情前，被告己○○即發現其為被告癸○○代寄現金一事，可能與
    本案有所牽扯，而於八十九年七月三日自行上簽自請處分，並於同月五日接受政
    風室調查，有該件簽呈及訪談筆錄影本各一件，均附政風室調查報告。另被告癸○○係於八十九年七月十二日（即己○○供出其代寄現金一事後）始於政風室訪
    談時經政風人員主動詢問而供承確有此事，且稱被告己○○並無從中取得任何利
    益，有訪談筆錄一件。均附台北監獄政風室九十二年六月十日北監政字第０九二
    三一００一二八號函及所附訪談筆錄資料影本在卷可證。另訊據共同被告癸○○
    供陳（略以）：係經其哀求，己○○（藝）始答應代為寄送現金，且係告知該等
    現金係為其他受刑人洗衣、洗碗等服勞務行為所獲取之報酬，並未告知係販售香
    煙之所得等語。核與其偵查及審理中之陳述均相符。足證被告己○○係在未經查
    獲前即自請處分，而主動供出其為癸○○代寄現金一事，癸○○始坦承此事，並
    且依公訴人提出之證據，尚難證明己○○明知係癸○○違法販售香煙所得，更遑
    論證明被告己○○明知該等金錢係被告丁○○、癸○○共同違反貪污治罪條例前
    述罪名之所得。僅得謂己○○有重大疏失之違反公務員法令之行為（此業經公務
    員懲戒委員會決議記過二次確定，有公務員懲戒委員會九十年鑑字第九三八一號
    議決書影本一件在卷可證）。此外，本院依職權調查本案現存及相關範圍之任何
    事證，仍查無其他積極之證據，足認被告確有公訴人所指犯行，自不能僅憑無據
    之推斷論罪，既不能證明被告有罪，依法即應諭知無罪之判決，以示審慎。
據上論斷，應依刑事訴訟法第二百九十九條第一項前段、第三百零一條，貪污治罪條
例第二條、第六條第一項第五款、第三條、第十七條、第十條，刑法第第十一條、第
二條第一項前段、第二十八條、第四十七條、第三十一條第一項、第五十五條、第三
十七條第二項，判決如主文。
本案經檢察官何嘉仁到庭執行職務
中      華      民      國    九十三    年      六      月      七      日
                                  臺灣桃園地方法院刑事第六庭
                                      審判長法  官  林  孟  宜
                                            法  官  陳  永  來
                                            法  官  錢  建  榮
右正本證明與原本無異。
如不服本判決，應於判決送達後十日內向本院提出上訴狀( 應附繕本 )，上訴於臺灣
高等法院。
                                            書記官  劉  寶  霞
中      華    民      國    九十三    年      六      月    二十一    日
附錄本案論罪科刑法條全文：
九十年十月二十五日修正同年十一月七日公布之貪污治罪條例第六條：
有下列行為之一者，處五年以上有期徒刑，得併科新臺幣三千萬元以下罰金：
一  意圖得利，抑留不發職務上應發之財物者。
二  募集款項或徵用土地、財物，從中舞弊者。
三  竊取或侵占職務上持有之非公用私有器材、財物者。
四  對於主管或監督之事務，明知違背法令，直接或間接圖自己或其他私人不法利益
    ，因而獲得利益者。
五  對於非主管或監督之事務，明知違背法令，利用職權機會或身分圖自己或其他私
    人不法利益，因而獲得利益者。
前項第一款至第三款之未遂犯罰之。
